【裁判字號】    98,台上,4345
【裁判日期】    980730
【裁判案由】    常業重利
【裁判全文】
最高法院刑事判決            九十八年度台上字第四三四五號
上  訴  人  丙○○
選任辯護人  蔡清河律師
上  訴  人  甲○○
上  訴  人  乙○○（原名蔡龍泉）
上列上訴人等因常業重利案件，不服台灣高等法院台南分院中華
民國九十六年一月十六日第二審判決（九十五年度上訴字第三七
號，起訴案號：台灣台南地方法院檢察署九十三年度偵字第一二
三六一號、九十三年度核退偵字第六０號），提起上訴，本院判
決如下：
    主  文
上訴駁回。
    理  由
按刑事訴訟法第三百七十七條規定，上訴於第三審法院，非以判
決違背法令為理由，不得為之。是提起第三審上訴，應以原判決
違背法令為理由，係屬法定要件。如果上訴理由書狀並非依據卷
內訴訟資料，具體指摘原判決不適用何種法則或如何適用不當，
或所指摘原判決違法情事，顯與法律規定得為第三審上訴理由之
違法情形不相適合時，均應認其上訴為違背法律上之程式，予以
駁回。本件原判決認定上訴人丙○○、甲○○、乙○○有事實欄
所載之犯行，係綜核甲○○、乙○○於第一審坦承受僱於綽號「
白先生」擔任收款等工作，並於警詢供述所查扣如原判決附表一
借款人聯絡電話明細、應收帳款金額名冊、商業本票、已填載金
額之本票等證據之用途，如何招攬急需金錢之人貸款，以電話聯
絡借款、交付借款金額、利息計算、天期、還款方法、逾期不還
時如何以張貼告示方法催款等，參酌本件「白先生」所使用之相
關電話（或行動電話）均係以丙○○或其姪女、兄弟等人名義申
請，並有「白先生」與甲○○名義申請之電話間就以重利貸放收
款等之通聯（包括以該電話傳真收款文件）紀錄，且本件犯罪地
點台南市○○路營業處所亦係由丙○○所承租，案發後並自該營
業所搬回本件重利文件；復經證人汪明賢、方月枝分別於警詢、
偵查，沈仕瑛、丁○○於警詢供述借貸細節等情甚詳，並依刑事
訴訟法第一百五十九條之三說明何以沈仕瑛、丁○○於警詢供述
有證據能力，以及何以認定「白先生」係丙○○之綽號，與甲○
○、乙○○參與犯罪啟始時間之心證理由。對於上訴人等否認常
業重利犯行，丙○○辯稱：伊綽號不是「白先生」，0000000000
號行動電話雖係伊申請，但使用後不久即遺失，0000000000號行
動電話是伊姐姐的女兒陳湘婷所申請，不知是誰在使用，而崇明
路營業處所雖為伊所承租，但只使用二個月，已將房子出租給其
他的人，經屋主通知將電腦箱搬回家中，不知內有重利文件云云
；甲○○辯稱：伊是民國九十二年十月起才受僱於白先生，工作
內容是收款，不知款項名目，白先生告知收互助會會款，丙○○
不是白先生，借款人等人均無急迫、輕率或無經驗之情形云云；
乙○○辯稱：其係九十三年四月底、五月初起受僱於白先生，工
作內容是收錢，名目不知；只有收過沈仕瑛的錢，不認識丁○○
亦未收過伊的錢，丙○○不是白先生，借款人等人均無急迫、輕
率或無經驗之情形云云。係飾卸之詞，無足採取。甲○○、乙○
○所稱未見過丙○○，亦不足為丙○○有利之判斷，均於理由內
予以指駁說明甚詳。因認上訴人等犯行事證明確，乃撤銷第一審
判決，改判仍論處上訴人等共同乘他人急迫，貸以金錢，而取得
與原本顯不相當之重利為常業罪刑（乙○○累犯）。已詳敘所憑
之證據與認定之理由，所為論敘，俱有卷存之證據資料可按，從
形式上觀察，並無判決違背法令之情形存在。甲○○、乙○○上
訴意旨略以：原判決以推測之詞否定李佳龍二人所稱丙○○不是
「白先生」，渠等二人僅負責送款及收款，不知所為如何符合重
利罪之要件，復未說明彼等與其餘被告如何有犯意聯絡行為分擔
，有適用法則不當之違法；又原判決認定上訴人等構成重利罪，
卻未說明是否趁人急迫、輕率或無經驗之情形，有調查未盡及判
決理由不備之違法云云。丙○○上訴意旨略以：除與甲○○二人
相同者外，並以0000000000號行動電話、0000000000號行動電話
均非伊在使用，崇明路營業處所轉租他人後，不知真正使用者，
伊經房東通知取回屋中物品，不知有重利相關文件；白先生與上
訴人之特徵不同，已據甲○○及乙○○二人於警詢供明，此有利
之證據，原判決未說明不採之理由，有判決理由不備之違法云云
。按證據之取捨與證據之證明力如何，均屬事實審法院得自由裁
量、判斷之職權；苟其此項裁量、判斷，並不悖乎通常一般之人
日常生活經驗之定則或論理法則，又於判決內論其何以作此判
斷之心證理由者，即不得任意指摘其為違法，而據為提起第三審
上訴之合法理由。查原判決就其如何認定上訴人等有前揭常業重
利之犯行，已詳敘其所憑之證據及理由，且對於上訴人等所辯，
依據卷內資料加以指駁論敘綦詳。所為之論斷，核無違背客觀存
在之經驗法則與論理法則。經查，原判決於事實欄已經記載上訴
人三人基於常業重利犯意之聯絡，……分別貸予急迫需用金錢之
方月枝等人，理由欄詳細說明貸款之細節與何以為共同正犯，縱
未就方月枝等人於警詢稱因為市場攤販急需金錢周轉，加以引述
，理由稍嫌簡略，究非理由不備；又上訴人三人均參與犯罪行為
之實行，其中並無何人為同謀共犯，原判決未說明如何為犯意之
聯絡，並無判決理由不備之違法。再原判決既已說明甲○○、乙
○○所稱丙○○並非「白先生」不足採取，即已依卷內其他證據
積極認定丙○○以綽號「白先生」實行犯罪，自係對於「身材胖
瘦及眼睛大小」等與前揭認定相左之部分，亦認不足採，雖未再
加說明而嫌簡略，然不影響原判決主旨，自不得資為第三審適法
之上訴理由。此外，上訴意旨就屬原審採證、認事職權之適法行
使及原判決已說明事項，徒憑己見，任意指摘為違法，且仍為單
純事實之爭執，均非適法之第三審上訴理由。其上訴違背法律上
之程式，應予駁回。
據上論結，應依刑事訴訟法第三百九十五條前段，判決如主文。
中    華    民    國  九十八  年    七    月   三十   日
                      最高法院刑事第十一庭
                          審判長法官  石  木  欽
                                法官  洪  佳  濱
                                法官  韓  金  秀
                                法官  呂  丹  玉
                                法官  段  景  榕
      本件正本證明與原本無異
                                      書  記  官
中    華    民    國  九十八  年    八    月    六    日
                                                      V


司法院資訊處製作；財團法人民間司法改革基金會備份。
